臺灣高等法院刑事判決
109年度上易字第466號
上  訴  人  
即  被  告  白明德


選任辯護人  吳恆輝律師
上列上訴人因妨害名譽案件，不服臺灣基隆地方法院108年度易
字第421號，中華民國109年1月22日第一審判決（起訴案號：臺
灣基隆地方檢察署108年度偵字第3865號），提起上訴，本院判
決如下：
    主  文
上訴駁回。
    事  實
一、白明德係基隆市○○區○○○路○○大廈（下稱○○社區）住戶，顏
    麗娟原係○○社區管理委員會第八屆主任委員（任期自民國10
    6年1月1日起至107年12月31日止），嗣經臺灣基隆地方法院
    判決確認顏麗娟與○○社區管理委員會間第八屆主任委員委任
    關係不存在，並經本院及最高法院均駁回上訴，於108年2月
    21日確定。緣白明德因不滿其持有之地下停車場柵欄遙控器
    遭管理委員會鎖碼，出入地下停車場均需等候警衛開啟柵欄
    ，乃意圖散布於眾，於107年12月15日下午某時，在○○社區
    地下停車場入口處，以手機連結臉書帳號「白明德」，接續
    在「社區大吐槽」、「基隆人」及「爆料公社」社團網頁發
    布現場直播影片，並以內容包含：「這個叫法治社會，『這
    個叫黑社會在管理社區』，如果我再不出來的話，這個社區
    就完蛋了，變成貧民窟。看到的朋友幫我轉貼，轉到基隆市
    政府看，給臺灣基隆地方法院（下稱基隆地院）、臺灣基隆
    地方檢察署（下稱基隆地檢署）看，東森新聞也沒關係，壹
    新聞、壹電視，我就是要把版面鬧大，我要讓全國都知道，
    我就等她幫我來解鎖。『剛剛有一個流氓要跟我吵架，顏麗
    娟養了一堆流氓在這裡』，我今天會站出來就是不怕死，我
    不能再做縮頭烏龜，任人家宰殺凌虐。基隆市政府都發處拜
    託你們看一下，基隆地檢署檢察官檢察長陳宏達拜託看一下
    ，我遞狀106年12月1日到現在已經1年多了，你們是睡著了
    嗎？還是全部都死掉了？檢察官都死掉了嗎？真的沒有大人
    了嗎？基隆地檢署檢察官都死掉了嗎？我今天要來長期奮戰
    。去年8月份把我的車子鎖碼鎖到現在，我剛剛要出門趕時
    間，等了20分鐘，所以我今天會發脾氣，我真的每次我都忍
    得過去，今天我真的忍不過去了，真的欺人太甚沒有這個樣
    子，沒有一個治理社區的人這樣子，蔡英文想必也不敢這樣
    子。檢察官都死掉了，基隆地檢署的檢察官都死掉了，都死
    掉了，你們沒有看到嗎？我要讓她成為全國媒體的焦點，讓
    大家知道，現在臺灣的社區都在發生這些事，拜託政府你們
    能注意一下，不要讓黑人來當道，黑社會在當道，我就是要
    讓更多人知道，『○○社區的管委會是這個樣子，一個顏麗娟
    主委的權力比蔡英文還要大』，蔡英文也不敢這樣子」之言
    論，指摘顏麗娟係黑社會管理○○社區及在○○社區養流氓等不
    實事項，使行經該處之不特定住戶及加入上開臉書社團之不
    特定社員均得以共見共聞，足以貶損顏麗娟之名譽。
二、案經顏麗娟訴請基隆地檢署檢察官偵查起訴。　　
    理  由
壹、證據能力
    本判決下列所援引之供述及非供述證據，均依法定方式取得
    ，並經本院於審判期日踐行合法調查，其中屬上訴人即被告
    白明德（下稱被告）以外之人於審判外所為陳述者，檢察官
    、被告均表示不爭執其證據能力（見本院卷第106頁至108頁
    ），且查無依法應排除其證據能力之情形，本院審酌各該陳
    述作成時之情況，認為適當，均得採為判決之基礎。
貳、實體部分
一、認定事實所憑之證據及理由
    訊據被告矢口否認有何誹謗之犯行，辯稱：107年12月15日
    下午其要出門時，等了15分鐘警衛才來開門，害其遲到，其
    回來的時候很生氣，好像歇斯底里的狀態，罵什麼現在已經
    忘記了云云。辯護人則為被告辯護稱：①告訴人顏麗娟及其
    配偶長時間輪流擔任○○社區管理委員會之主任委員，於召開
    區分所有權人會議或委員會時，偶有號召多名不詳黑衣人在
    旁，意圖影響社區秩序與和諧，且告訴人與○○社區管理委員
    會間之主任委員委任關係經法院判決確認不存在，被告縱使
    於107年12月15日指摘「黑社會在管理社區」，因告訴人根
    本非主任委員，故非指摘告訴人，倘認告訴人當時仍屬主任
    委員，被告之批評亦係針對「社區」，應屬與社區公共利益
    、公共事務有關之評論，並無誹謗告訴人之意圖或故意；②○
    ○社區停車位乃一戶一車位，被告有二戶，告訴人擔任主任
    委員期間卻只給被告一車位，且○○社區規定配偶間車位可以
    相互使用，被告使用登記在配偶名下之車位，合乎社區規定
    ，被告也曾多次要求管理委員會變更使用車位之車牌號碼，
    告訴人均蓄意不讓被告變更，亦不讓被告配偶繳費，製造被
    告配偶不遵守社區規約之假象，並惡意將被告之遙控器鎖碼
    ，案發時，被告係在停車場外遭阻擋而與警衛發生衝突，當
    天之發言均係針對基隆地檢署及檢察官，並非當面指摘告訴
    人等語。經查：
  ㈠告訴人原係○○社區管理委員會第八屆主任委員（任期自106年
    1月1日起至107年12月31日止），嗣經原法院判決確認上開
    主任委員之委任關係不存在，於108年2月21日確定等情，有
    原法院106年度訴字第227號民事判決、本院107年度上字第3
    10號民事判決、最高法院108年度台上字第306號民事裁定及
    最高法院民事裁定確定證明書附卷可稽（見原審卷第69至95
    頁）。又白明德因不滿其持有之地下停車場柵欄遙控器遭管
    理委員會鎖碼，出入地下停車場均需等候警衛開啟柵欄，而
    於107年12月15日下午某時，在○○社區地下停車場入口處，
    以手機連結臉書帳號「白明德」，接續在「社區大吐槽」、
    「基隆人」及「爆料公社」社團頁面發布現場直播視訊，並
    陳述前揭言論等情，業據被告於原審審理時坦認在卷（見原
    審卷第39頁、第41頁），且有告訴人提出之「基隆人」社團
    直播影片擷取畫面、「爆料公社」社團文章擷取畫面、直播
    錄影譯文及原審當庭勘驗卷附直播影片光碟所製作之勘驗筆
    錄可資比對（見108年度他字第420號卷【下稱他卷】第9至1
    9頁，原審卷第41頁）。上開事實，核均堪認為真，被告在
    不特定住戶均可通行之○○社區地下停車場入口處及不特定社
    員均可隨時瀏覽點閱之臉書社團網頁中，直播發表前揭言論
    ，並積極要求社員轉發該直播影片，主觀上具有散布於眾之
    意圖甚明。
  ㈡原法院民事庭固於106年11月28日判決告訴人之第八屆主任委
    員委任關係不存在，惟107年12月15日本案發生時，該民事
    事件經上訴最高法院尚未確定，告訴人亦未辭任主任委員，
    斯時自係由告訴人以主任委員身分管理○○社區。又觀諸前述
    直播錄影譯文，被告在直播影片中以：「我這部車子從去年
    到現在，顏麗娟下令把我的車子給我鎖碼，我今天出去給我
    等了20多分鐘，我今天要跟她玩到底，今天沒人幫我解碼，
    我車子絕對不動」、「我從去年12月1號就遞狀給基隆地檢
    署，是死光了還是眼睛都瞎，也沒有開過庭，還有顏麗娟地
    方法院、高等法院都判她主任委員不存在還不下台」、「是
    顏麗娟叫總幹事鎖碼，她不是我們的地主，我真的要把事情
    鬧大」、「基隆地院已經判決主任委員關係不存在，高等法
    院也判她主任委員關係不存在，她死硬撐死賴在那個位子不
    走」、「我們社區都是老弱婦孺才會被欺負到變成這樣，我
    再不站出來真的會瘋掉，我們不是保全公司，是由顏麗娟一
    個人配舉的，社區就一人在操控，她說委員會通過，兩個夫
    妻從11年前做主任委員做到現在，主任委員兩個夫妻輪流做
    」等語，多次指名道姓提及告訴人（見他卷第13至19頁）；
    嗣被告於原審審理時復供稱：「我所指的黑社會在管理社區
    ，指的是警衛，那些警衛只聽從告訴人一個人的指令」、「
    （依照卷附直播錄影譯文，顏麗娟的名字出現6次，遠高於
    其他人名出現之次數，難道不是針對顏麗娟本人嗎？）我是
    針對主任委員，當時顏麗娟在委任關係不存在判決之後，還
    是占著位子」、「（不管顏麗娟是用什麼方式擔任主任委員
    ，當時的主任委員既然是顏麗娟，你針對的不就是顏麗娟嗎
    ？）是」等語（見原審卷第39至41頁），足以證明被告所指
    摘管理○○社區之主任委員，即係經原審及高等法院判決第八
    屆主任委員委任關係不存在而尚未辭任之告訴人無訛，是辯
    護人所辯：本案發生時告訴人非主任委員，被告非指摘告訴
    人云云，核與事實不符，自無可採。
  ㈢辯護人提出之被證三照片，固有一名身穿黑色背心、手臂刺
    青之男子與告訴人共同出現在○○社區，然該名男子之身分、
    目的及照片所示場合均屬不明，且無辯護人所稱：告訴人號
    召「多名」黑衣人在旁之情事，自不足以證明被告所指摘黑
    社會管理○○社區或告訴人養一堆流氓在○○社區之事為真。又
    被告於原審審理時供稱：被證三照片是○○社區住戶給的，其
    不知道是什麼拍的，其也沒有出現在現場等語（見原審卷第
    44頁），可見被告並未親自見聞告訴人號召黑衣男子前往○○
    社區，亦未查證告訴人究係何時勾結黑社會參與何等社區事
    務，即任意指摘告訴人係黑社會管理○○社區及在○○社區養流
    氓，主觀上顯有以上開事項誹謗告訴人之犯意。
  ㈣依卷附「基隆市○○大廈地下停車場管理辦法」規定：（第3條
    第2項）管理委員會應每年公告抽籤及車位需求登記期限，
    需車位住戶於期限內至管理站辦理登記，抽籤以一戶一車位
    為原則；（第3條第3項）停車位之分配，以車主住址各棟垂
    直之地下停車場最上層起向下抽籤分配停車位為原則，籤號
    在後不獲分配者，得經管理委員會之安排，就附近尚有剩餘
    停車位之其他棟地下停車位依籤號先後分配之；（第3條第5
    項）抽籤順序第一順位為區分所有權人車輛（一親等內）限
    一車位，第二順位為現住戶限一車位，第三順位為第二台車
    即區分所有權人親友車輛限一車位；（第4條第2項）停車位
    及遙控器不私自轉讓或出租他人；（第7條第1項）車主違反
    規定者，管理委員會得以書面勸告並勒令改善，不改善，管
    理委員會得代為改善或停止其使用權收回車位轉租追究損害
    賠償責任；（第7條第2項）車主不按期繳費，經催收3個月
    仍不繳費者，管理委員會得停止汽、機車位使用權，並將其
    遙控器鎖碼（見108年度偵字第3865號卷【下稱偵卷】第39
    至43頁）。又依告訴人提出之○○社區地下停車場照片，「0-
    000-000號車位」係分配予「車號00-0000號汽車」，惟該車
    位實際上停放「車號00-0000號汽車」（見偵卷第45頁），
    佐以被告於原審審理時供稱：車號00-0000號汽車係其配偶
    之汽車，其有兩戶房子，有兩個停車位的權利，但告訴人不
    讓其抽籤，把剩下的車位排給車號00-0000號汽車，其第二
    台車即車號00-0000號汽車沒有停車位等語（見原審卷第42
    頁），可證告訴人指稱：被告住處之所有權人係被告配偶，
    被告配偶有抽籤抽到停車位，登記車號是00-0000號，但車
    位跟停的車號不符，管理委員會依照上開管理辦法第7條第1
    項、第2項規定將被告持有之遙控器鎖碼等語，應非虛妄。
    辯護人以：○○社區規定配偶間車位可以相互使用，被告使用
    登記在配偶名下之車位，合乎社區規定云云置辯，並未提出
    所憑之依據，前述地下停車場管理辦法亦未有相符之規定，
    而被告及辯護人所辯告訴人拒絕被告抽籤、變更車號及繳費
    等情節，同無任何根據，自難認被告係因保護合法利益而發
    表本案言論。況被告在本案直播影片中，僅片面指摘告訴人
    係因遭被告檢舉住戶大會帳冊不符，始將被告之遙控器鎖碼
    （見他卷第13頁、第15頁），而未提及其駕駛之車號00-000
    0號汽車實際上未獲分配停車位，或敘明○○社區停車位抽籤
    及前述車位、車號不符之原委，無從使點閱該影片之第三人
    客觀判斷告訴人鎖碼之行為是否合乎規約，故縱認○○社區地
    下停車場車位分配及遙控器管制等事宜，係攸關住戶權益而
    屬可受公評之事，亦難認被告所為係「善意發表適當評論」
    。
  ㈤綜上所述，被告及辯護人所辯均無可採。被告意圖散布於眾
    ，在○○社區地下停車場入口處及臉書社團發表本案直播影片
    中之言論，指摘告訴人係黑社會管理○○社區及在○○社區養流
    氓等不實事項，且無任何免責事由，其誹謗告訴人之犯行堪
    予認定。
二、論罪
  ㈠核被告所為，係犯刑法第310條第1項之誹謗罪。起訴書雖記
    載被告所犯法條係刑法第310條第2項規定，然本案犯行係以
    直播影片為媒介，核與刑法第310條第2項所定以「文字」、
    「圖畫」犯誹謗罪之要件並非相符，因公訴人於原審審判時
    已當庭更正起訴法條為刑法第310條第1項規定（見原審卷第
    38頁），自毋庸再予變更。
  ㈡被告基於散布於眾之意圖，接連將本案直播影片發布至臉書
    「社區大吐槽」、「基隆人」及「爆料公社」等社團網頁，
    行為時間緊密接近，且侵害之法益相同，應評價為數個舉動
    接續實施之一行為，屬接續犯，僅論以單純一罪。
三、原審以本案事證明確，援引刑法第310條第1項、第41條第1
    項前段，刑法施行法第1條之1第1項等規定，並以行為人之
    責任為基礎，審酌被告因遙控器遭鎖碼，出入地下停車場均
    需等候警衛開啟柵欄，為此心生不滿，而在○○社區地下停車
    場入口處拍攝本案直播影片，任意指摘告訴人係黑社會管理
    ○○社區及在○○社區養流氓等足以貶損告訴人名譽之不實事項
    ，並將直播影片發布至臉書「社區大吐槽」、「基隆人」及
    「爆料公社」等社團網頁，使為數眾多之不特定人均得以共
    見共聞，故因本案犯罪所生之損害非輕，且被告始終均否認
    犯罪，亦拒絕與告訴人調解（見原審卷第38頁），犯後態度
    並非良好；兼衡被告自述為國小畢業、經營銀樓之智識程度
    及生活狀況（見原審卷第43頁），暨其前科素行及行為時所
    受之刺激等一切情狀，量處拘役30日，並諭知如易科罰金，
    以新臺幣1,000元折算1日之折算標準。另說明後述四、不予
    沒收被告散布本案直播影片所用手機之依據。經核其認事、
    用法尚無違誤，量刑亦屬妥適。被告上訴意旨略以：伊係因
    車輛長期遭無理限制出入，經具狀提出妨害自由告訴而無下
    文，始直播指摘「地檢署」及「檢察官」，並非針對告訴人
    。且告訴人擔任主委期間，確有不明黑衣男子偕同出席會議
    ，此為可受公評之事。原審以斷章取義方式認定被告主觀犯
    意，忽略真實惡意原則及言論自由之保障，實有違誤云云。
    惟按妨害名譽及信用罪章之罪，須告訴乃論，刑法第314條
    定有明文，是他人未提起誹謗告訴，並無從反證被告攻擊告
    訴人之言論係法所容許。又告訴人業已舉證被告係因車位與
    所停車輛之車號不符，管理委員會始依照「基隆市○○大廈地
    下停車場管理辦法」第7條第1項、第2項規定，將被告持有
    之遙控器鎖碼。而被告坦承有說告訴人養了一堆流氓在這裡
    ，伊會比喻是黑道等語（見他卷第53頁）。雖辯稱渠發表前
    開事實欄所述之言論並未針對告訴人，但其中涉及指摘告訴
    人係黑社會管理○○社區及在○○社區養流氓等語，確屬足以貶
    損告訴人名譽之事項，被告將直播影片發布至臉書「社區大
    吐槽」、「基隆人」及「爆料公社」等社團網頁，使為數眾
    多之不特定人均得以共見共聞，又無法證明其有相當理由確
    信所指摘之事項為真實，或係以善意發表上開言論，仍難解
    免其誹謗罪責。是被告上訴猶執陳詞否認犯罪，為無理由，
    應予駁回。
四、沒收
    按供犯罪所用之物，屬於犯罪行為人者，得沒收之，於全部
    或一部不能沒收或不宜執行沒收時，追徵其價額；惟宣告沒
    收或追徵，有過苛之虞、欠缺刑法上之重要性、犯罪所得價
    值低微，或為維持受宣告人生活條件之必要者，得不宣告或
    酌減之，刑法第38條第2項前段、第4項及第38條之2第2項分
    別定有明文。查被告散布本案直播影片所用之手機，固係供
    本案犯罪所用之物，惟該手機非專供誹謗告訴人之用，且可
    資連結臉書帳號之設備並非僅限於手機，故宣告沒收該手機
    無預防再犯之效果，核不具有刑法上之重要性，揆諸刑法第
    第38條之2第2項規定，爰不予宣告沒收或追徵本案犯罪工具
    。
據上論斷，應依刑事訴訟法第368條，判決如主文。
本案經檢察官李叔芬到庭執行職務。
中　　華　　民　　國　　109 　年　　6 　　月　　2　　日
                  刑事第二十庭  審判長法　官  王復生
　　　　　　　　　                    法　官  遲中慧
　　　　　　　　　　　　              法　官  陳春秋
以上正本證明與原本無異。
不得上訴。
                                      書記官  周彧亘
中　　華　　民　　國　　109 　年　　6 　　月　　3 　　日
附錄：本案論罪科刑法條全文　　　　　　　　　　　　　　　
中華民國刑法第 310 條
意圖散布於眾，而指摘或傳述足以毀損他人名譽之事者，為誹謗
罪，處一年以下有期徒刑、拘役或一萬五千元以下罰金。
散布文字、圖畫犯前項之罪者，處二年以下有期徒刑、拘役或三
萬元以下罰金。
對於所誹謗之事，能證明其為真實者，不罰。但涉於私德而與公
共利益無關者，不在此限。